臺灣臺北地方法院民事判決
110年度重訴字第631號
原      告  郭書岑  
            郭書伶  

共      同
訴訟代理人  陳恒寬律師
複代理人    柯雪莉律師
            周宣律師
            楊逸倢律師
共      同              
訴訟代理人  劉坤典律師
複代理人    劉婉甄律師
            劉柏村律師

被      告  東綺建設股份有限公司

法定代理人  沈奇宏  
訴訟代理人  黃永琛律師
複代理人    孫誠偉律師

上列當事人間請求給付權利金等事件，經本院於民國111年7月15
日言詞辯論終結，判決如下：
    主      文
原告之訴及其假執行之聲請均駁回。
訴訟費用由原告負擔。
    事實及理由
原告主張：被告於民國98年間以臺北市○○區○○段○○段000○000○0
  00地號土地(下合稱系爭土地)為都市更新單元，以權利變換方
  式實施都市更新事業(下稱系爭都更案)，原告以其所有同小段
  511地號土地及其上門牌齊東街70巷5號地下室、1樓、2樓建物
  (下合稱系爭房地)參與系爭都更案，於101年3月9日與被告簽
  訂合建契約書(下稱系爭合建契約)，其中第4條第1項約定原告
  於更新後可分配價值新臺幣(下同)8900萬元；其後被告擬訂之
  系爭土地都市更新事業計畫案(下稱系爭事業計畫)經臺北市政
  府核定自106年3月22日生效，109年11月間擬訂之系爭土地都
  市更新權利變換計畫案經臺北市政府核定自111年2月14日生效
  (下稱系爭權變計畫)，原告郭書岑、郭書伶據以分配之權利價
  值分別為66,821,522元、52,756,385元；被告未經全體土地及
  合法建築物所有權人同意，或經私有土地總面積及私有合法建
  築物總樓地板面積均超過5分之4同意，逕與原告簽訂系爭合建
  契約協議合建，違反當時都市更新條例(108年1月30日修正前)
  第25條第1項、第25條之1第1項規定，依民法第71條規定，系
  爭合建契約為無效，且依系爭合建契約第3條第1款約定，系爭
  都更案是為爭取相關稅捐減免而以權利變換方式實施，系爭合
  建契約為通謀虛偽意思表示，依民法第87條第1項規定為無效
  ，被告應依系爭權變計畫所載權利價值分配與原告；另被告於
  109年12月22日聽證會、110年4月23日電子郵件，均向原告表
  示將依權利變換相關規定計算原告應分配之權利價值，應認兩
  造已合意解除系爭合建契約，改依隱藏之系爭權變計畫所載權
  利價值分配與原告；從而原告得依都市更新條例(108年1月30
  日修正前)第31條第1項、都市更新權利變換實施辦法(108年6
  月17日修正前)第10條及民法第199條第1項規定，請求被告依
  系爭權變計畫之權利價值分配與原告等情。聲明請求命被告依
  系爭權變計畫案之權利價值給付與原告，原告願供擔保，請准
  宣告假執行。
被告辯稱：系爭合建契約於前言、第3條、第4條、第16條約定
  系爭都更案以權利變換方式實施，並按都市更新權利變換實施
  辦法(108年6月17日修正前)第8條所定評價基準日評定更新後
  權利價值，計算應繳納或補償之差額價金，僅因當時系爭事業
  計畫及系爭權變計畫尚未核定，乃協議特定原告更新後可分配
  權利價值之金額，並約定不論系爭權變計畫核定可分配之權利
  價值高於或低於協議金額，雙方均不得異議或要求補償，故系
  爭合建契約未違反都市更新條例(108年1月30日修正前)第25條
  第1項、第25條之1第1項規定，非通謀虛偽意思表示，亦未隱
  藏他項法律行為；另被告未曾向原告表示其更新後權利價值依
  系爭權變計畫定之，無合意解除系爭合建契約；縱然原告得依
  系爭權變計畫請求，亦僅得請求選配房地面積不足之差額價金
  ，其聲明未具體表明如何給付，不適於強制執行，不應准許等
  語。聲明請求駁回原告之訴，如受不利判決，被告願供擔保，
  請准宣告免為假執行。
兩造不爭執事項：(見卷二第146、98至101、133頁)
  ㈠被告於98年間以系爭土地為都市更新單元，實施系爭都更案
    。(原證4)
  ㈡原告以所有系爭房地參與系爭都更案，兩造於101年3月9日簽
    訂系爭合建契約，並經公證。(原證2)
  ㈢被告於101年11月8日向主管機關臺北市政府申請報核系爭事
    業計畫，採權利變換方式實施都市更新，經核定自106年3月
    22日生效。(原證4、原證5第31頁討論提案㈣第二點「相關辦
    理流程」、被證1)
  ㈣被告於108年10月18日出具「土地所有權人更新前後應分配權
    利價值表」，其上記載原告郭書岑、郭書伶更新後應分配權
    利價值分別為66,569,270元、52,557,229元。(原證6)
  ㈤被告就系爭都更案權利分配後土地及建築物分配事宜，於108
    年12月4日辦理公開抽籤，原告未於期限內提出申請分配，
    以公開抽籤方式辦理，抽籤結果為原告郭書岑分配4F-A戶及
    4號車位，原告郭書伶分配3F-A戶。(原證1第9-4、9-5頁)
  ㈥被告於108年12月30日向臺北市政府報核所擬訂系爭權變計畫
    ，109年3月23日至同年4月21日辦理公開展覽30日，同年4月
    6日召開公聽會，同年6月23日召開幹事及權利變換計畫審查
    小組會議，同年11月間被告擬訂系爭權變計畫審議會版，向
    臺北市政府申請審議，同年12月22日舉行聽證，110年4月27
    日經臺北市政府審議通過，被告於同年10月22日向臺北市政
    府申請核定系爭權變計畫，經臺北市政府以111年2月7日函
    核定，同年2月14日起生效。(原證1審議會版、原證5第31頁
    討論提案㈣第二點「相關辦理流程」、原證12、被證2、4、
    原證13核定版、原證14)
  ㈦系爭權變計畫(核定版)表9-4「未於規定期限內提出申請分配
    應公開抽籤結果清冊」記載原告郭書岑、郭書伶應分配權利
    價值各為66,821,522元、52,756,385元。(原證13第9-5頁)
  ㈧被告於110年4月23日以電子郵件向原告郭書岑表示「…有關
    權利變換計畫屋車選配位置…貴地主欲選之…2樓D戶或2樓C戶
    房屋為其他所有權人所分配之單元，尚須與其溝通協調。…
    本案權利變換計畫中有關共同負擔費用相關項目提列之數據
    過低…貴地主希望以最新的更新後可分配價值為商談基礎…
    但權利變換計畫未核定前，相關分配價值之數據皆無法確定
    …本公司…願意待權利變換計畫核定後…與貴地主討論商議」
    等語。(原證7)
  ㈨原告於110年5月20日委請律師發函請求被告於函到7日內答覆
    確認將來是否依臺北市政府核定之系爭權變計畫為分配。(
    原證8)
  ㈩被告以110年5月31日電子郵件回覆原告110年5月20日律師函
    ，表示「…貴地主之分配價值，請詳閱…101年3月9日經公證
    之契約書內容第4條」等語。(原證3)
  原證1至14，被證1至14，形式上均為真正。
本院之判斷：
　原告以系爭合建契約無效或經兩造合意解除為由，請求被告依
  系爭權變計畫之權利價值給付原告，被告否認之，爰依兩造爭
  執要點分述如次。
  ㈠兩造於101年3月19日簽訂系爭合建契約，當時都市更新條例(
    108年1月30日修正前)第25條第1項規定「都市更新事業計畫
    範圍內重建區段之土地，以權利變換方式實施之。但…經全
    體土地及合法建築物所有權人同意者，得以協議合建或其他
    方式實施之」、第25條之1第1項規定「以協議合建方式實施
    都市更新事業，未能依前條第1項取得全體土地及合法建築
    物所有權人同意者，得經更新單元範圍內私有土地總面積及
    私有合法建築物總樓地板面積均超過5分之4之同意，就達成
    合建協議部分，以協議合建方式實施之。對於不願參與協議
    合建之土地及合法建築物，得以權利變換方式實施之，或由
    實施者協議價購…」；所稱「權利變換」，依當時都市更新
    條例(108年1月30日修正前)第3條第5款規定，是指「更新單
    元內重建區段之土地所有權人、合法建築物所有權人、他項
    權利人或實施者，提供土地、建築物、他項權利或資金，參
    與或實施都市更新事業，於都市更新事業計畫實施完成後，
    按其更新前權利價值及提供資金比例，分配更新後建築物及
    其土地之應有部分或權利金」。可見「權利變換」之實質意
    義，在於參與或實施都市更新事業者，於都市更新事業計畫
    實施完成後，各按其更新前權利價值及提供資金比例，分配
    更新後建築物及其土地之應有部分或權利金。　　
　㈡原告主張系爭合建契約無效，並不可採：
　　⒈依兩造所訂系爭合建契約之前言「…甲方(即原告)同意提供
      持有之土地及合法建築物參與由乙方(即被告)擔任實施者
      之都市更新事業…甲乙雙方同意依雙方協議之分配方式分
      配甲方之權利價值…」、第3條第1項「本約為雙方協議合
      作興建房舍，為爭取都市更新條例第46條之相關稅捐減免
      ，將以權利變換方式實施，甲方可分配價值應以本合建契
      約協議內容為分配依據…」、第3條第4項「權利變換完成
      後，甲方實際分配之房屋面積…與甲方選擇分配面積…有差
      異時，應按評價基準日(依都市更新權利變換實施辦法第8
      條定義…)…評定更新後權利價值為基準，計算應繳納或補
      償之差額價金…」、第4條第1項「本案經甲、乙雙方協議
      後，甲方同意本案更新後可分配價值共8900萬元(含拆遷
      補償費及26個月租金補貼)…協議金額僅供更新後選配房屋
      及車位(計算方式依第3條第4項)，甲乙雙方均不得要求以
      全額現金支付或領回，…本案更新核定後甲方分配之價值
      不論高於或低於本協議金額，雙方均不得異議或要求補償
      」、第4條第2項「拆遷補償費及租金補貼則依都市更新權
      利變換實施辦法之發放內容及發放時間發給」等約定，以
      及原告主張：兩造簽訂系爭合建契約後，被告未進行合建
      事宜，而是以權利變換方式實施系爭都更案等語(見卷第1
      8頁)，可見原告同意提供其所有系爭房地參與被告實施之
      系爭都更案，知悉系爭都更案將以權利變換方式實施，且
      於實施完成後，按其提供系爭房地之權利價值比例，分配
      更新後建築物及其土地之應有部分或權利金，僅於系爭合
      建契約第4條第1項具體特定原告於更新後可分配價值之金
      額為8900萬元，故原告主張：系爭合建契約以協議合建方
      式實施系爭都更案等語，難認可採。
　　⒉原告既知悉系爭都更案將以權利變換方式實施，並按其提
      供系爭房地之權利價值比例，分配更新後建築物及其土地
      之應有部分或權利金，仍於系爭合建契約同意更新後以分
      配價值8900萬元選配房屋及車位，且明知更新核定後原告
      分配之價值可能高於此協議金額，亦同意不提出異議或要
      求補償，其後卻因系爭權變計畫所載原告分配之權利價值
      高於8900萬元，而以系爭合建契約違反都市更新條例(108
      年1月30日修正前)第25條第1項、第25條之1第1項關於協
      議合建之規定或系爭合建契約是通謀虛偽意思表示為由，
      主張系爭合建契約無效，自不可採。
　㈢原告主張兩造已合意解除系爭合建契約，亦不可採：
　　原告主張：兩造已合意解除系爭合建契約，合意改依系爭權
    變計畫所載權利價值分配與原告等語，被告否認之。審酌原
    告所提108年10月18日土地所有權人更新前後應分配權利價
    值表(見原證6、兩造不爭執事項㈣)、系爭權變計畫(審議會
    版，見原證1)、臺北市都市更新及爭議處理審議會第469次
    審議會議資料記載被告總經理許晉嚴於109年12月22日聽證
    會中答覆原告「…更新前郭家兩個人總價值大概七千多萬…最
    後依據權利變換條例規定實施」等語(見原證5第39頁)、被
    告110年4月23日電子郵件表示「貴地主(即原告郭書岑)希望
    以最新的更新後可分配價值為商談基礎…但權利變換計畫未
    核定前，相關分配價值之數據皆無法確定…本公司…願意待權
    利變換計畫核定後…與貴地主討論商議」等語(見原證7、兩
    造不爭執事項㈧)、系爭都更案辦理進度網頁查詢資料(原證1
    2)，其內容固然涉及原告依系爭權變計畫可分配之權利價值
    ，惟系爭合建契約第4條第1項既已約定原告於更新後可分配
    價值為8900萬元，更新核定後原告分配之價值不論高於或低
    於該協議金額，均不得異議或要求補償(見原證2)，尚難因
    被告於系爭都更案實施過程中，依都市更新條例、都市更新
    權利變換實施辦法，擬訂報核權利變換計畫或向原告提出説
    明，而認為被告有與原告合意解除系爭合建契約之意，何況
    原告主張其提起本件訴訟，是因被告於110年5月31日以電子
    郵件明示不依系爭權變計畫所載權利價值分配與原告(見起
    訴狀第5頁、原證3)，更難認被告有與原告合意解除系爭合
    建契約而依系爭權變計畫所載權利價值分配與原告之意。故
    原告主張兩造已合意解除系爭合建契約，不足採信。
　㈣綜上，原告以系爭合建契約無效或經兩造合意解除為由，依
    都市更新條例(108年1月30日修正前)第31條第1項、都市更
    新權利變換實施辦法(108年6月17日修正前)第10條、民法第
    199條第1項規定，請求被告依系爭權變計畫之權利價值分配
    與原告，為無理由。
綜上所述，原告依都市更新條例(108年1月30日修正前)第31條
  第1項、都市更新權利變換實施辦法(108年6月17日修正前)第1
  0條、民法第199條第1項規定，請求命被告依系爭權變計畫之
  權利價值分配與原告，為無理由，應予駁回，其假執行之聲請
  應併予駁回。
本件事證已臻明確，兩造其餘攻擊防禦方法及所提證據，核與
  本件判決結果不生影響，爰不另一一論述，併予敘明。
據上論結，本件原告之訴為無理由。依民事訴訟法第78條，判
  決如主文。
中　　華　　民　　國　　111 　年　　8 　　月　　12　　日
                  民事第九庭  法　官  林玲玉
以上正本係照原本作成。
如對本判決上訴，須於判決送達後20日內向本院提出上訴狀。如
委任律師提起上訴者，應一併繳納上訴審裁判費。　　　　　　
中　　華　　民　　國　　111 　年　　8 　　月　　12　　日
                              書記官  張婕妤